【裁判字號】    99,交聲,1400
【裁判日期】    990621
【裁判案由】    聲明異議
【裁判全文】
臺灣高雄地方法院交通事件裁定        99年度交聲字第1400號
原處分機關  高雄市政府交通局
代  表  人  王國材
異  議  人
即受處分人  甲○○
上列異議人即受處分人因違反道路交通管理處罰條例案件，對於
高雄市政府交通局民國99年4 月2 日所為之裁決處分（案號：高
市交裁字第裁32-B00000000號）聲明異議，本院裁定如下：
    主  文
原處分撤銷。
甲○○汽車駕駛人，駕駛汽車經測試檢定酒精濃度超過規定標準
，處吊扣輕型機器腳踏車駕駛執照拾貳個月，並應接受道路交通
安全講習。
    理  由
一、聲明異議意旨略以：異議人即受處分人甲○○（下稱異議人
    ）於96年4 月13日駕駛車號ZYG-622 號輕型機車上路，行經
    福德路與中正路口，因酒駕違反道路交通管理處罰條例第35
    條第1 項第1 款，經檢察官為緩起訴處分，並於96年6 月19
    日履行義務勞務完畢。又於99年5 月18日收到高雄市交通事
    件裁決中心裁決書，處罰鍰新台幣（下同）45,000元，爰依
    法聲明異議，請准予撤銷不當裁罰之處分等語。
二、按聲明異議應以交通違規行為為標的，非以處罰項目為範圍
    ，以酒後駕車之單一交通違規行為，其處罰效果包括罰鍰、
    吊扣駕駛執照與施以道路交通安全講習等，與該交通違規行
    為是否存在並無從分離。法院審理時應先確定受處分人是否
    確有交通違規行為存在，再決定原處分機關所適用之法律有
    無錯誤，縱異議人異議狀僅言明對原處分之一部分聲明異議
    ，未提及其餘處罰項目，然其餘處罰項目與其交通違規行為
    是否存在既無從分離，法院自應予以審理（臺灣高等法院暨
    所屬法院98年法律座談會刑事類提案第23號審查意見參照）
    。準此，縱本件異議人之異議狀僅就原處分關於罰鍰部分聲
    明異議，本院仍應就原處分所為其餘處罰項目一併審理，合
    先敘明。
三、本件異議人於96年4 月13日飲用酒類後，猶駕駛車牌號碼ZY
    G-622 號輕型機車上路，於同日10時40分許行經高雄市苓雅
    區○○○路與福德二路口時，因不勝酒力追撞前方同向車牌
    號碼8262-XB 號自小客車車尾，經警據報到場處理，並委由
    醫院為異議人抽血檢驗其血液中酒精濃度，經換算為呼氣酒
    精濃度測試值達每公升1.19MG/L，而舉發其交通違規，並就
    異議人觸犯公共危險罪嫌部分移送臺灣高雄地方法院檢察署
    處理，嗣經檢察官以96年度偵字第14588 號為緩起訴處分，
    緩起訴期間為1 年，命異議人立悔過書並向指定之地方自治
    團體、公益團體或社區，提供40小時之義務勞動服務，異議
    人已依據該緩起訴處分，履行40小時之義務勞務完畢，且緩
    起訴處分期間業於97年5 月19日期滿未據撤銷；惟原處分機
    關仍於99年4 月2 日裁處受處分人45,000元之罰鍰、吊扣駕
    駛執照12個月，並施以道安講習等情，有原處分機關高市交
    裁字第裁32-B00000000號違反道路交通管理事件裁決書、上
    開緩起訴處分書、臺灣高等法院高雄分院檢察署97年度上職
    議字第2527號處分書、臺灣高等法院被告前案紀錄表等在卷
    可稽，異議人違反道路交通管理處罰條例第35條第1 項第1
    款之情節甚為明確。惟查：
  (一)關於原處分處以罰鍰部分
    1.按汽車駕駛人，駕駛汽車經測試檢定，酒精濃度超過規定
      標準者，處15,000元以上60,000元以下罰鍰，並當場移置
      保管其車輛及吊扣其駕駛執照1 年，道路交通管理處罰條
      例第35條第1 項第1 款固定有明文。惟按一行為同時觸犯
      刑事法律及違反行政法上義務規定者，依刑事法律處罰之
      。但其行為應處以其他種類行政罰或得沒入之物而未經法
      院宣告沒收者，亦得裁處之。前項行為如經不起訴處分或
      為無罪、免訴、不受理、不付審理之裁判確定者，得依違
      反行政法上之義務規定裁處之，行政罰法第26條定有明文
      。觀諸該法條之立法理由：「一行為同時觸犯刑事法律及
      違反行政法上義務規定時，由於刑罰與行政罰同屬對不法
      行為之制裁，而刑罰之懲罰作用較強，故依刑事法律處罰
      ，即足資警惕時，實無為一事二罰再處行政罰之必要，且
      刑事法律處罰，由法院依法定程序為之，較符合正當法律
      程序，應予優先適用。但罰鍰以外之沒入或其他種類行政
      罰，因兼具維護公共秩序之作用，為達行政目的，行政機
      關仍得併與裁處」可知，在處罰目的相同且處罰方式相同
      時，倘依刑事法律處罰，即足資警惕時，實無為一事二罰
      再處以行政罰之必要，但罰鍰以外之沒入或其他種類行政
      罰，因兼具維護公共秩序之作用，為達行政目的，行政機
      關仍得併予裁處。是以，倘汽車駕駛人以單一酒後駕駛汽
      車行為，經測試酒精濃度超過規定標準，而同時涉有刑法
      第185 條之3 公共危險罪嫌時，道路交通管理處罰機關除
      有行政罰法第26條第1 項但書得處以其他種類行政罰者之
      情形，而得裁處其他種類行政罰外，關於罰鍰部分，應依
      行政罰法26條第1 項前段及道路交通管理處罰條例第10條
      規定移送地方法院檢察署處理。
    2.次按，被告所犯為死刑、無期徒刑或最輕本刑3 年以上有
      期徒刑以外之罪，檢察官參酌刑法第57條所列事項及公共
      利益之維護，認以緩起訴為適當者，得定1 年以上3 年以
      下之緩起訴期間為緩起訴處分，其期間自緩起訴處分確定
      之日起算，刑事訴訟法第253 條之1 第1 項定有明文。行
      政罰法第26條已明揭一事不二罰之原則，即應受行政罰之
      行為如經不起訴處分或為無罪、免訴、不受理、不付審理
      之裁判確定者，始得依違反行政法上義務規定裁處之。而
      上開法條規定並未包括緩起訴處分在內，然緩起訴處分就
      其使被告免於刑事訴追之效果而言，雖與不起訴處分相同
      ，但緩起訴處分另須於一定期間內遵守或履行刑事訴訟法
      第253 條之2 各款所規定之事項，該須遵守或履行之義務
      ，需經受處分之被告同意，與刑罰純屬國家刑罰權單方之
      規定不同，且若有刑事訴訟法第253 條之3 第1 項各款情
      形，檢察官仍得依職權或依告訴人之聲請，將緩起訴處分
      撤銷，故緩起訴處分之性質顯與不起訴處分不完全相同，
      仍具處罰之實質意涵。基此，經檢察官為緩起訴處分行為
      ，如同時違反行政法上之義務規定，因已有刑事處罰，此
      時行政機關若再另為行政裁罰，無異一罪二罰，故行政機
      關應不得就同一行為再為與刑罰相類似處分。
    3.查異議人於前揭時地，酒後駕車，經原處分機關依道路交
      通管理處罰條例第35條第1 項第1 款裁處罰鍰45,000元，
      而違規事實之刑事責任部分，業經緩起訴處分確定，並已
      履行完畢，此部份之事實，已如前述。雖異議人之緩起訴
      處分係提供40小時之義務勞動非繳納金錢，與向公庫或指
      定公益團體、地方自治團體支付一定金額（性質上屬罰金
      ）不同，但依修正之刑法第41條第2 項規定，得易科罰金
      者，得以提供社會勞動6 小時折算1 日，是服勞動並非毫
      無付出，仍屬對受處分人自由權利之剝奪，猶如刑事處罰
      中之拘役等自由刑（強制於一定時間內為義務勞務而無法
      自由選擇行動、工作）。主觀上前揭義務勞務亦具有強制
      性、懲罰性，雖不若易科罰金係以支付金錢作為自由刑之
      替代，惟經由緩起訴處分附帶條件義務勞務之履行使其免
      於遭檢察官發動起訴程序，仍具有替代刑罰之效果，復與
      行政罰第26條第2 項規定所揭示「經不起訴處分或為無罪
      、免訴、不受理、不付審理之裁判確定者」此類未課予行
      為人實質上不利益負擔之情形不同，廣義而言，應可實質
      該當行政罰第26條第1 項所指「依刑事法律」之處罰，而
      有「一事不二罰之適用」。揆諸上揭說明，原處分機關依
      道路交通管理處罰條例第35條第1 項第1 款之規定，對異
      議人上開違規行為予以裁罰時，除其行為應處以其他種類
      行政罰（如吊扣駕駛執照及施以道安講習）仍得予以裁處
      外，就罰鍰部分，自不得再予科處。從而，原處分關於裁
      處異議人罰鍰45,000元部分，於法未合。
    4.末按道路交通管理處罰條例第35條第8 條固規定：「汽車
      駕駛人經裁判確定處以罰金低於該條例第92條所訂最低罰
      鍰基準規定者，應依該條例裁決繳納不足最低罰鍰部分。
      」，然檢察官以緩起訴命被告向指定之公益團體提供義務
      勞務，與道路交通管理處罰條例第35條第8 項經裁判確定
      處以「罰金」性質迴異，並無所謂差額可言，自無適用該
      條例之可能，一併敘明。
  (二)原處分裁處吊扣駕駛執照12個月部分：
    1.按汽車駕駛人，因違反本條例及道路交通安全規則之規定
      ，受吊銷駕駛執照處分時，吊銷其持有各級車類之駕駛執
      照，道路交通管理處罰條例第68條定有明文，該規定係於
      94年12月14日修正公布，並於95年3 月1 日施行，而修正
      前該條原係規定：「汽車駕駛人，因違反本條例及道路交
      通安全規則之規定，受吊扣或吊銷駕駛執照處分時，吊扣
      或吊銷其持有各級車類之駕駛執照」，觀其修法意旨，係
      以「原條文將違規駕駛人所持有之各級車類駕駛執照一併
      吊扣或吊銷，失之過酷，影響人民工作及生活甚鉅」為由
      ，而刪除吊扣駕駛人駕駛執照時，應吊扣駕駛人持有各級
      車類駕駛執照之規定，是依現行道路交通管理處罰條例，
      已無得吊扣駕駛人所持有他級駕駛執照之依據存在。從而
      ，於為吊扣駕駛人駕駛執照之處分時，自僅得吊扣駕駛人
      違規時所駕駛該級車類之駕駛執照，以限制其繼續駕駛該
      級車類行駛道路之權利。次按，汽車駕駛人取得高一級車
      類之駕駛資格者，應換發駕駛執照，並准其駕駛較低級車
      類之車輛：四、已領有小型車駕駛執照者，得駕駛輕型機
      器腳踏車；六、已領有重型機車普通駕駛執照者，得駕駛
      輕型機器腳踏車，道路交通安全規則第61條第1 項第4 、
      6 款定有明文。本件異議人違規時，並無輕型機車駕駛執
      照，僅領有重型機車及小型車普通駕駛執照，有本院公路
      監理電子閘門查詢資料2 紙在卷可稽（見本院卷第8 至9
      頁），依前揭說明，自得駕駛輕型機車，合先指明。
    2.本件異議人駕駛輕型機車違反道路交通管理處罰條例第35
      條第1 項第1 款之規定，應吊扣輕型機車駕駛執照一年，
      且吊扣駕照與緩起訴處分命受處分人履行條件部分，種類
      不同，依上開說明，尚不違反「一事不二罰」之法理，則
      原處分機關據以裁罰，原無不當。惟依「違反道路交通管
      理事件統一裁罰基準及處理細則」第43條第2 項第3 款規
      定，違反道路交通管理事件裁決書處罰主文欄，應依基準
      表記明處罰種類，並「記明應受吊扣駕駛執照之名稱」，
      原處分主文欄僅載稱「... 吊扣駕駛執照12個月... 」（
      見本院卷第4 頁），漏未載明所吊扣駕駛執照之種類名稱
      ；且異議人並未持有輕型機車駕駛執照，僅領有重型機車
      及小型車普通駕駛執，原處分機關裁處吊扣之駕照究係何
      者，未臻明確。又依修正後之道路交通管理處罰條例第68
      條規定，受吊扣駕駛執照處分時，僅能吊扣違規當時異議
      人所駕車類之駕駛執照，即輕型機車駕駛執照，並無得吊
      扣異議人持有他級駕駛執照之依據，故原處分機關依法亦
      無得吊扣異議人所持有之重型機車或小型車普通駕駛執照
      。原處分機關逕予裁處吊扣駕駛執照12個月，容有未洽，
      本院自應將原處分關於吊扣駕駛執照之處分撤銷，改諭知
      吊扣異議人輕型機器腳踏車駕駛執照12個月。至異議人實
      際上雖無輕型機車駕駛執照可供執行吊扣，然交通主管機
      關尚非不得於其他駕駛執照上或電腦檔存資料註記吊扣輕
      型機車駕駛執照，用以限制異議人之駕駛資格，附此敘明
      。
  (三)原處分裁處施以道路交通安全講習部分：
    查道路交通安全講習，與緩起訴處分命受處分人支付公益金
    部分，種類不同，且係為達成遏止酒後駕車不法行為，維護
    用路人安全法益之行政目的所必要，是原處分機關仍得併予
    裁罰，無違反一事不二罰之規定，於法核無不當。
四、綜上所述，本件異議人違反道路交通管理處罰條例第35條第
    1 項第1 款「酒精濃度超過規定標準」之違規行為，固然應
    依該條規定裁處吊扣駕駛執照、罰鍰，及依同條例第24條第
    1 項第2 款之規定接受道路交通安全講習。惟原處分機關裁
    處罰鍰時，未慮及緩起訴處分已執行之義務勞務，又未載明
    處分吊扣異議人之駕駛執照種類，均有違誤。而就處分道路
    交通安全講習部分，雖無不當，然原處分既有上述瑕疵，且
    與其交通違規行為是否存在既無從分離，本院自應將原處分
    全部撤銷，另為裁定如主文第2 項所示，以資適法。
五、據上論斷，應依道路交通管理處罰條例第87條第2 項，道路
    交通案件處理辦法第20條前段，裁定如主文。
中    華    民    國    99    年    6     月    21    日
                  交通法庭    法  官  謝宗翰
以上正本證明與原本無異。
如不服本裁定，應於收受送達後5 日內向本院提出抗告狀。
中    華    民    國    99    年    6     月    22    日
                              書記官  李宗諺

司法院資訊處製作；財團法人民間司法改革基金會備份。
